臺灣臺中地方法院刑事判決
111年度易字第900號
公  訴  人  臺灣臺中地方檢察署檢察官
被      告  刁仁豪



上列被告因妨害名譽案件，經檢察官提起公訴（110年度偵字第2
1669號），本院判決如下：
    主  文
刁仁豪無罪。
    理  由
一、公訴意旨略以：被告刁仁豪與告訴人邱紫寧為網路社群平台
    Facebook（下稱「臉書」）之朋友。詎被告因不滿告訴人曾
    私下透過通訊軟體LINE（下稱LINE）表示「103年班都怪怪
    的」而心生不滿，基於公然侮辱之犯意，於民國110年2月27
    日，使用通訊設備連接網際網路後，以暱稱「Joke Sam」之
    「臉書」帳號發表記載「什麼叫103年班都腦子有洞？照片
    小姐有神經病也不用這樣亂開槍？聽了一肚子火，讀個理工
    研究所真以為自己是學姊？別笑死人！難怪你在理工會被黑
    ，還自以為感覺良好！」等文字之貼文，並上傳顯示告訴人
    姓名及照片之「臉書」帳號翻拍照片，以指稱告訴人為「神
    經病」之抽象謾罵方式，足以貶損告訴人之名譽。因認被告
    涉犯刑法第309條第1項之公然侮辱罪嫌等語。
二、按犯罪事實應依證據認定之，無證據不得認定犯罪事實；不
    能證明被告犯罪者，應諭知無罪之判決，刑事訴訟法第154
    條第2項、第301條第1項分別定有明文。又按認定犯罪事實
    所憑之證據，雖不以直接證據為限，間接證據亦包括在內；
    然而無論直接或間接證據，其為訴訟上之證明，須於通常一
    般之人均不致有所懷疑，而得確信其為真實之程度者，始得
    據為有罪之認定，倘其證明尚未達到此一程度，而有合理之
    懷疑存在，無從使事實審法院得有罪之確信，基於無罪推定
    原則，即不得據為不利被告之認定，應由法院諭知被告無罪
    之判決（最高法院52年台上字第1300號、76年台上字第4986
    號判決意旨參照）。
三、復按犯罪事實之認定，係據以確定具體刑罰權之基礎，自須
    經嚴格證明，故其所憑之證據不僅應具有證據能力，且須經
    合法之調查程序，否則即不得作為有罪認定之依據。倘法院
    審理之結果，認為不能證明被告犯罪，而為無罪之諭知，即
    無刑事訴訟法第154條第2項所謂「應依證據認定」之犯罪事
    實之存在。因此，同法第308條前段規定，無罪之判決書只
    須記載主文及理由，且其理由之論敘，僅須與卷存證據資料
    相符，復與經驗法則、論理法則無違即可，所使用之證據亦
    不以具有證據能力者為限，即使不具證據能力之傳聞證據，
    亦非不得資為彈劾證據使用，以供法院綜合研判形成心證之
    參考。故無罪之判決書，就傳聞證據是否例外具有證據能力
    ，本無須於理由內論敘說明（最高法院100年度台上字第298
    0號判決意旨參照）。是被告既經本院認定不能證明其犯罪
    （詳後述），本判決即不再論述所援引有關證據之證據能力
    ，合先敘明。　　
四、公訴意旨認被告涉犯公然侮辱罪嫌，無非以：被告於警詢及
    偵查中之供述、「臉書」貼文之翻拍照片等為其論據，且被
    告於本院審理中亦表示其承認涉犯公然侮辱罪。經查：
(一)被告於110年2月27日某時許，以不詳設備連接網際網路開啟
    「臉書」後，使用其「臉書」帳號「Joke Sam」在個人「臉
    書」平台公開發表包含「什麼叫103年班都腦子有洞？圖片
    小姐有神經病也不用這樣亂開槍？聽了一肚子火，讀個理工
    研究所真以為自己是學姊？別笑死人！難怪你在理工會被黑
    ，還自以為感覺良好！」等文字，以及告訴人所使用「臉書
    」帳號「邱紫寧」之大頭照網頁頁面截圖等內容之貼文（下
    稱本案貼文），供他人瀏覽等情，為被告於警詢、偵詢及本
    院審理中所是認（偵卷第17至19、71至73頁、本院卷第32至
    34頁），且經證人即告訴人於警詢、偵詢時證述明確（偵卷
    第25至27、54頁），並有本案貼文之網頁頁面截圖在卷可稽
    （偵卷第29頁），是此部分事實，堪以認定。
(二)惟按法院於適用刑法第309條限制言論自由基本權之規定時
    ，應根據憲法保障言論自由之精神為解釋，於具體個案就該
    相衝突之基本權或法益（即言論自由及人格名譽權），依比
    例原則為適切之利益衡量，決定何者應為退讓，俾使二者達
    到最佳化之妥適調和，而非以「粗鄙、貶抑或令人不舒服之
    言詞＝侵害人格權／名譽＝侮辱行為」此簡單連結之認定方式
    ，以避免適用上之違憲，並落實刑法之謙抑性。具體言之，
    法院應先詮釋行為人所為言論之意涵（下稱前階段），於確
    認為侮辱意涵，再進而就言論自由及限制言論自由所欲保護
    之法益作利益衡量（下稱後階段）。為前階段判斷時，不得
    斷章取義，需就事件脈絡、雙方關係、語氣、語境、語調、
    連結之前後文句及發表言論之場所等整體狀況為綜合觀察，
    並應注意該言論有無多義性解釋之可能；於後階段衡量時，
    則需將個案有關之一切事實均納入考量。比如系爭言論係出
    於挑釁、攻擊或防衛；是自願加入爭論或無辜被硬拉捲入；
    是基於經證實為錯誤之事實或正確事實所做評論等，均會影
    響個案之判斷。一般而言，無端謾罵、不具任何實質內容之
    批評，純粹在對人格為污衊，人格權之保護應具優先性；涉
    及公共事務之評論，且非以污衊人格為唯一目的，原則上言
    論自由優於名譽所保護之法益；而在無涉公益或公眾事務之
    私人爭端，如係被害人主動挑起，或自願參與論爭，基於遭
    污衊、詆毀時，予以語言回擊，尚屬符合人性之自然反應，
    況「相罵無好話」，且生活中負面語意之詞類五花八門，粗
    鄙、低俗程度不一，自非一有負面用詞，即構成公然侮辱罪
    。於此情形，被害人自應負有較大幅度之包容。至容忍之界
    限，則依社會通念及國人之法律感情為斷。易言之，應視一
    般理性之第三人，如在場見聞雙方爭執之前因後果與所有客
    觀情狀，於綜合該言論之粗鄙低俗程度、侵害名譽之內容、
    對被害人名譽在質及量上之影響、該言論所欲實現之目的暨
    維護之利益等一切情事，是否會認已達足以貶損被害人之人
    格或人性尊嚴，而屬不可容忍之程度，以決定言論自由之保
    障應否退縮於人格名譽權保障之後（最高法院110年度台上
    字第30號判決意旨參照）。
(三)基此，綜觀被告在其個人「臉書」平台所公開發表本案貼文
    之內容，既含有告訴人所使用「臉書」帳號「邱紫寧」之大
    頭照網頁頁面截圖，以及記載「照片小姐有神經病也不用這
    樣亂開槍？」等文字，足認被告於本案貼文中所使用之「神
    經病」一詞，確係以告訴人作為指涉對象無訛。再者，被告
    於本院審理中供稱：我之所以會在本案貼文中提到「神經病
    」三個字，是因為告訴人用LINE跟我聊天時所說的話讓我很
    生氣，我覺得告訴人亂講話，我才會用「神經病」來描述告
    訴人等語（本院卷第33頁），是本案被告顯係使用「神經病
    」一詞來對外表示其認告訴人有精神異常、言行舉止不合常
    理之情形而帶有貶義、負面評價，已足以貶損告訴人之名譽
    、社會評價，堪信具有侮辱告訴人之意涵。
(四)然查，
 1、被告就其公開發表本案貼文之緣由、目的，於本院審理中供
    稱：當初我跟告訴人用LINE聊天時發生爭執，爭執內容是因
    為我是軍校體系出身，我高中畢業後去唸陸軍官校、畢業後
    當職業軍人，而告訴人研究所是唸中正理工的研究所，告訴
    人覺得按照期別我應該要叫他學姊，但我不能接受，我們就
    發生爭吵，在爭吵過程中，告訴人有傳送訊息跟我說「103
    年班腦子都有洞」，而我就是103年班，我是103年從陸軍官
    校畢業，所以我聽到那句話很生氣，才會用自己的「臉書」
    帳號發表本案貼文，我想要用本案貼文告訴其他103年班的
    同學說有人用「腦子有洞」這句話罵我們等語（本院卷第33
    至34頁），核與證人即告訴人於偵詢時證稱：我有在跟被告
    的LINE對話中提到「103年班的腦子都有洞」，被告是103年
    度的班，我是國防理工學院研究所碩士研究生，我在跟被告
    的對話中沒有特定是哪一所學校的103年班，被告之前有跟
    我提到他是103年度的班等語相符（偵卷第54頁），足徵上
    開被告所述其公開發表本案貼文之緣由、目的，乃係肇因於
    不滿告訴人向其表示「103年班的腦子都有洞」等相關內容
    乙節，確屬有據。參以細觀本案貼文之完整文字內容，被告
    除使用「神經病」此一貶義用詞指涉告訴人外，亦有提及「
    什麼叫103年班都腦子有洞？」、「聽了一肚子火，讀個理
    工研究所真以為自己是學姊？」等有關前揭其公開發表本案
    貼文緣由之具體內容，並非抽象、空泛地以「神經病」一詞
    辱罵告訴人，自難認本案貼文係屬無端謾罵、不具任何實質
    內容之批評而純粹在污衊告訴人之人格。　
 2、準此，雖本案被告係因無涉公益或公眾事務之私人爭端而公
    開發表本案貼文，惟衡諸被告係因認其屬於告訴人在LINE通
    訊過程中所稱之「103年班」，而對告訴人以「腦子有洞」
    此一帶有挑釁、嘲諷、鄙視意涵之用語評論「103年班」一
    事有所不滿，始在其個人「臉書」平台公開發表含有以「神
    經病」一詞指涉告訴人之本案貼文，藉此宣洩對告訴人上開
    行為之不滿，並轉知同為「103年班」之「臉書」朋友以尋
    求慰藉或形成同仇敵愾之氣氛，其回應方式尚難謂明顯有違
    因遭人詆毀時予以語言回擊之人性，則告訴人就肇因於其向
    被告表示「103年班的腦子都有洞」等相關內容所生本案貼
    文之用語，自應負有較大幅度之包容，故本院審酌被告公開
    發表本案貼文之緣由，乃係因其不認同告訴人向其稱「103
    年班的腦子都有洞」之行為，以及本案貼文之內容，除「神
    經病」此一貶義用詞外，並無其他不雅、粗鄙、低俗而明顯
    足以貶損告訴人名譽之文字，且被告於本案貼文中，亦有提
    及其為何會以「神經病」此一我國社會常用來指涉他人精神
    異常、言行舉止不合常理之負面詞彙評論告訴人之具體相關
    內容，並非純以毫無關聯性之其他粗鄙、低俗用語來辱罵告
    訴人等一切情事，就被告之言論自由與告訴人名譽權為合憲
    性之利益權衡後，認被告於本案貼文所使用之「神經病」一
    詞，雖非客觀、嚴謹或符合社會禮儀之用語，甚至足令被批
    評者即告訴人感到不快或影響名譽，仍尚未達已逾越社會通
    念或人民法律感情所可容忍界限之程度，揆諸前揭最高法院
    判決意旨，自無從率以公然侮辱罪相繩被告。
五、綜上所述，公訴意旨所提出之本案事證，至多證明被告在其
    個人「臉書」平台公開發表內容包含以「神經病」一詞指涉
    告訴人之本案貼文乙節，然依一般理性第三人從本案貼文內
    容所見被告以「神經病」一詞指涉告訴人之緣由，以及被告
    於本案貼文使用「神經病」一詞之粗鄙低俗程度、對告訴人
    名譽之影響、與上開緣由之涵義關聯性，暨本案被告非純以
    無端謾罵方式污衊告訴人之人格等情狀，尚難認被告公開發
    表本案貼文之言論自由須退縮於告訴人名譽權保障之後，故
    縱被告於本案貼文所使用之「神經病」一詞帶有侮辱告訴人
    之意涵，且被告於本院審理中表示其承認公訴意旨所指之公
    然侮辱罪嫌，以及本案判決被告無罪之結果，或有引發社會
    大眾單憑判決結果而形成「不論何種情形罵人神經病均不會
    構成公然侮辱罪」此一錯誤認知之虞，本院基於我國憲法保
    障言論自由之精神、刑法謙抑性原則，就本案被告所涉公訴
    意旨所指公然侮辱罪嫌，仍認猶未達一般人無合理懷疑之確
    信程度，本案自屬不能證明被告犯罪，應為被告無罪之諭知
    ，以昭審慎。　　
據上論斷，應依刑事訴訟法第301條第1項，判決如主文。
本案經檢察官黃怡華提起公訴，檢察官羅秀蓮到庭執行職務。
中　　華　　民　　國　　111 　年　　7 　　月　　12　　日
                  刑事第三庭  法  官  蔡宗儒
以上正本證明與原本無異。
如不服本判決應於收受送達後20日內向本院提出上訴書狀，並應
敘述具體理由；其未敘述上訴理由者，應於上訴期間屆滿後20日
內向本院補提理由書（均須按他造當事人之人數附繕本）「切勿
逕送上級法院」。
告訴人或被害人如不服判決，應備理由具狀向檢察官請求上訴，上訴期間之計算，以檢察官收受判決正本之日起算。　　　　　                            書記官  梁文婷
中　　華　　民　　國　　111 　年　　7 　　月　　13　　日